臺灣高等法院民事判決
109年度上易字第397號
上  訴  人  鄭家豪  
訴訟代理人  劉鴻傑律師
被  上訴人  臺灣新光商業銀行股份有限公司

法定代理人  李增昌  
訴訟代理人  莊正暐  
            戴芷芸  
上列當事人間請求分配表異議之訴事件，上訴人對於中華民國10
8年12月27日臺灣桃園地方法院108年度訴字第1724號第一審判決
提起上訴，本院於中華民國109年7月1日言詞辯論終結，判決如
下：
    主      文
上訴駁回。
第二審訴訟費用由上訴人負擔。 
    事實及理由
一、上訴人主張：兩造均為訴外人林瑋庭之債權人，而林瑋庭所
    有門牌號碼桃園市○○區○○路000號6樓之1房屋及其基地應有
    部分（下稱系爭房地）經臺灣桃園地方法院（下稱桃園地院
    ）民事執行處（下稱執行法院）以107年度司執字第10898號
    給付票款事件（下稱系爭執行事件）予以強制執行並經拍定
    ，於民國108年1月14日更正強制執行金額分配表（下稱系爭
    分配表），定於同年2月19日實行分配。依臺灣新北地方法
    院（下稱新北地院）106年度訴字第2256號（下稱第2256號
    ）民事確定判決主文所載，訴外人謝玉奇應給付被上訴人新
    臺幣（下同）1,105,956元及利息、違約金，如對謝玉奇財
    產強制執行無效果時，始由林瑋庭給付。被上訴人未查明謝
    玉奇名下有無財產，逕為強制執行林瑋庭財產而參與分配，
    影響林瑋庭及其他債權人受分配之權利，林瑋庭自得拒絕給
    付。又林瑋庭於104年7月30日，將系爭房地設定第二順位最
    高限額1,440,000元抵押權（下稱系爭抵押權）予被上訴人
    ，擔保被上訴人對謝玉奇之債權，惟系爭抵押權擔保之原債
    權，已於105年8月25日確定，非第2256號判決所示債權。則
    系爭分配表次序5、17所列被上訴人之分配金額8,848元、1,
    299,277元均應予剔除，爰依民法第242條、強制執行法第41
    條規定，代位林瑋庭提起本件分配表異議之訴，求為命系爭
    分配表次序5 、17所列被上訴人之分配金額8,848元、1,299
    ,277元，均應予剔除，不得列入分配之判決。原審為上訴人
    敗訴之判決，上訴人不服，提起上訴。上訴聲明：㈠、原判
    決廢棄。㈡、系爭分配表次序5、17所列被上訴人之分配金額
    8,848元、1,299,277元，均應予剔除，不得列入分配。
二、被上訴人則以：林瑋庭對於伊並無任何權利或怠於行使權利
    之情形，上訴人無從代位林瑋庭提起本件分配表異議之訴。
    又系爭抵押權為擔保伊對謝玉奇之債權，即為第2256號判決
    判命之債權。而系爭分配表次序5所列分配金額8,848元，為
    伊以第2256號判決為執行名義，經臺灣臺北地方法院107年
    度司執字第99378號（下稱第99378號）執行無效果所生執行
    費用。另系爭分配表次序17所列1,299,277元為系爭抵押權
    所擔保之伊對謝玉琦的債權本息，伊自得實行抵押權參與分
    配等語，資為抗辯。並答辯聲明：上訴駁回。
三、林瑋庭所有之系爭房地經執行法院以系爭執行事件強制執行
    並予拍定，嗣於108年1月14日更正系爭分配表，定於同年2
    月19日實行分配等事實，為兩造所不爭執（本院卷第162頁
    ），並有執行法院108年１月14日桃院祥水107年度司執字第1
    0898號函及系爭分配表附卷可參（原審卷第111至123頁），
    且為本院調閱系爭執行事件卷宗核閱明確，堪信為真實。
四、上訴人主張被上訴人不得逕對林瑋庭財產為強制執行，且系
    爭抵押權非擔保第2256號判命給付之債權，應予剔除系爭分
    配表次序5、17所列被上訴人受分配金額等情。為被上訴人
    所否認，並以前詞置辯。經查：
㈠、第2256號判決認定謝玉奇於104年間邀同林瑋庭為保證人，向
    被上訴人借款1,200,000元，期限5年，並約定按月攤還本息
    ，利率則按被上訴人公告之定儲利率指數加年利率8.12%計
    算利息，遲延繳納時，除仍按上開利率計息外，並自逾期日
    起至清償日止其逾期6個月以內者，並按上開利率10%，逾期
    超過6個月者，超過部份按上開利率20%計算違約金，每次違
    約狀態最高連續收取期數為9期（以每月為一期）；不論本
    金或利息如有一部份遲延，即喪失期限利益，其全部債務視
    為全部到期。而謝玉奇自106年1月30日起，未能依約攤還本
    息，尚欠本金1,105,956元及利息、違約金等情，判命謝玉
    奇應給付被上訴人1,105,956元本息及違約金，如對謝玉奇
    財產強制執行無效果時，由林瑋庭給付之等情（原審卷第11
    至13頁），並經本院調閱第2256號卷宗核閱明確。又林瑋庭
    將系爭房地設定系爭抵押權予被上訴人，擔保被上訴人對謝
    玉奇之債權總金額1,440,000元，擔保債權種類及範圍為謝
    玉奇對被上訴人現在（包括過去所負現在尚未清償）及將來
    該抵押權設定契約書所定之最高限額內所負債務，包括借款
    、保證等，並於104年7月29日簽立抵押權設定契約書等情，
    有他項權利證明書、抵押權設定契約書在卷可考（原審卷第
    65至71頁）。參酌第2256號事件卷內所示借款契約書（由林
    瑋庭擔任保證人）亦為104年7月29日簽立（第2256號卷一第
    37至38頁），並於同年月30日撥付貸款1,200,000元予謝玉
    奇（第2256號卷一第39頁）。則以前揭借款契約書簽立、抵
    押權設定及撥付貸款之時間密接性，且上訴人復未指出同一
    時期，被上訴人與謝玉奇、林瑋庭間另有其他債權債務關係
    ，足認第2256號判決所載被上訴人對謝玉奇之債權，即為系
    爭抵押權所擔保之債權。
㈡、上訴人主張被上訴人經執行法院通知時即105年8月25日，系
    爭抵押權已經確定，當時被上訴人尚未起訴請求第2256號判
    決所示債權，無從認定系爭抵押權擔保之債權含第2256號判
    決所示債權云云。按最高限額抵押權所擔保之原債權，除本
    節另有規定外，因下列事由之一而確定：抵押物因他債權
    人聲請強制執行經法院查封，而為最高限額抵押權人所知悉
    ，或經執行法院通知最高限額抵押權人者。但抵押物之查封
    經撤銷時，不在此限。民法第881條之12定有明文。查執行
    法院於另案即桃園地院105年度司執字第62395號（下稱第62
    395號）給付票款事件通知被上訴人陳報系爭抵押權擔保之
    實際債權金額，於105年8月25日送達被上訴人（第62395號
    卷第49頁、第62頁），是系爭抵押權擔保之債權於105年8月
    25日確定。而第2256號判決所示被上訴人對謝玉奇之債權於
    借款交付時即104年7月30日已存在，已如前述，不因被上訴
    人何時起訴請求而有異。另謝玉奇於105年8月25日前尚積欠
    被上訴人債權本金尚有1,113,389元乙情，有繳款記錄查詢
    在卷可查（本院卷第131頁，即105年8月25日前最後1次交易
    日即105年8月16日之貸放金額1,114,810元－收回金額1,421
    元＝1,113,389元）。則系爭分配表次序17所列本金1,105,95
    6元，低於系爭抵押權擔保債權本金確定之數額，即仍屬系
    爭抵押權擔保之債權本金範圍。上訴人又主張被上訴人提出
    之小額信用貸款徵信報告暨批覆表（下稱批覆表）之擔保註
    記欄記載副擔保，應屬無擔保之意，是被上訴人參與分配之
    債權，即非系爭抵押權擔保範圍云云。惟與本院前述認定不
    同，且該批覆表已載明本案貸放前應辦妥以系爭房地設定第
    2順位最高限額抵押等情（本院卷第139頁），無從以註記副
    擔保，逕認被上訴人參與分配之債權非系爭抵押權擔保範圍
    。上訴人再主張應先對於主債務人謝玉奇財產執行無結果時
    ，始得對保證人兼抵押人林瑋庭財產執行云云。按保證人於
    債權人未就主債務人之財產強制執行而無效果前，對於債權
    人得拒絕清償。民法第745條有明文。惟該規定僅指保證人
    ，未包含抵押人，且兩者分屬債權及物權、無限及有限責任
    ，本質互異，自不可比附援引。則上訴人據此主張應適用或
    類推適用該規定云，於法無據。
㈢、上訴人再主張被上訴人未說明歷次清償金額應如何抵充費用
    、利息及原本云云。惟被上訴人已提出繳款記錄查詢清楚說
    明自104年7月30日撥付貸款後歷次繳付本息抵充明細（本院
    卷第131頁）。上訴人空言主張被上訴人未為說明如何抵充
    云云，卻未按借款契約書所載利率詳實核算，善盡主張完全
    之義務，復未舉證證明實際清償情形與前開繳款記錄查詢所
    載有何不同之處，即無可信。則依歷次繳付本息抵充明細所
    示，最後1次交易日即106年2月9日，貸放金額1,107,465元
    ，扣除收回金額1,509元，即為系爭分配表次序17所示債權
    本金1,105,956元，並按此核算利息及違約金，合計為1,299
    ,277元（如系爭執行事件卷一107年11月16日被上訴人民事
    陳報狀所載）。又系爭分配表次序5所列債權8,848元，為被
    上訴人執行第2256號判決所示債權之執行費乙情，經本院調
    閱第99378號卷宗核閱明確。且第2256號判決所示債權為系
    爭抵押權所擔保乙情，如前所述，是被上訴人以該筆執行費
    聲明參與分配，亦屬有據。
五、綜上所述，上訴人依民法第242條、強制執行法第41條代位
    林瑋庭提起本件分配表異議之訴，請求系爭分配表次序5 、
    17所列被上訴人之分配金額8,848元、1,299,277元，均應予
    剔除，不得列入分配，洵屬無據，應予駁回。原審為上訴人
    敗訴之判決，並無不合。上訴論旨，指摘原判決不當，聲明
    廢棄改判，為無理由，應駁回其上訴。
六、本件事證已臻明確，兩造其餘之攻擊或防禦方法及所用之證
    據，經本院斟酌後，認為均不足以影響本判決之結果，爰不
    逐一論列，附此敘明。
七、據上論結，本件上訴為無理由，依民事訴訟法第449條第1項
    、第78條，判決如主文。
中　　華　　民　　國　　109 　年　　7 　　月　　22　　日
                  民事第十四庭    
                      審判長法  官  蔡和憲
                            法  官  邱靜琪
                            法  官  藍家偉 
正本係照原本作成。
不得上訴。
中　　華　　民　　國　　109 　年　　7 　　月　　23　　日

  　　　　　　　　　　　　　書記官  戴伯勳